臺灣高雄地方法院民事判決　　　　　　　 90年度訴字第701號
原　　　告　辛○
訴訟代理人　鍾義　　　律師
被　　　告　乙○○
　　　　　　寅○○
上二人共同
訴訟代理人　卯○○
被　　　告　癸○○
　　　　　　庚○○
　　　　　　戊○○
　　　　　　壬○○
　　　　　　丑○○
　　　　　　丙○○
　　　　　　丁○○
　　　　　　甲○○
　　　　　　己○○
　　　　 　 子○○即蔡金怨.
上當事人間請求拆屋還地事件，本院於民國94年9月27日言詞辯
論終結，判決如下：
    主    文
被告乙○○應將坐落高雄縣大寮鄉○○段958 地號上，如附圖所
示958-Ａ006 部分（面積一九點三平方公尺）、958-Ａ007 部分
（面積一點八四平方公尺）、958 之Ａ008 部分（面積一點九四
平方公尺）土地上之地上建物、圍牆等拆除，回復原狀，並將該
部分土地返還原告。
被告寅○○應將坐落高雄縣大寮鄉○○段958 地號上，如附圖所
示958-Ａ005 部分（面積五點三六平方公尺）土地內之地上建物
、圍牆拆除，回復原狀，並將該部分返還原告。
被告癸○○、戊○○、壬○○、丑○○、丙○○、丁○○、己○○、子○○ (即蔡金怨)、 甲○○、庚○○應將坐落高雄縣大寮
鄉○○段958 地號上，如附圖所示958-Ａ003 部分（面積三點一
０平方公尺）、958 之Ａ004 部分（面積四四點三○平方公尺）
土地上之鐵架車棚、圍牆等地上物拆除，回復原狀，並將該部分
土地返還原告。
本判決第一項於原告以新台幣拾壹萬肆仟零伍拾元為被告乙○○
供擔保後，得假執行。
本判決第二項於原告以新台幣貳萬陸仟捌佰元為被告寅○○供擔
保後，得假執行。
本判決第三項於原告以新台幣貳拾參萬柒仟元為被告癸○○、戊○○、壬○○、丑○○、丙○○、丁○○、己○○、子○○（即
蔡金怨）、 甲○○、庚○○供擔保後，得假執行。
訴訟費用由被告負擔。
　　事實及理由
一、本件被告癸○○、戊○○、壬○○、丑○○、丙○○、丁○○、己○○、子○○ (即蔡金怨)、 甲○○、庚○○經合法
    通知，未於最後言詞辯論期日到場，核無民事訴訟法第386
    條所列各款情形，爰依原告之聲請，由其一造辯論而為判決
    。
二、本件原告起訴主張：
(一)原告為坐落高雄縣大寮鄉○○段（下稱同段）958 地號、面積
  1865．81平方公尺土地（下稱系爭土地）之所有權人。被告乙○○為同段959 地號土地之所有權人；被告寅○○為同段960
  地號土地之所有權人；被告癸○○、庚○○、戊○○、壬○○
  、丑○○、丙○○、丁○○、甲○○、己○○、蔡金怨為同段
  961 地號土地之所有權人，應有部分均為十分之一。而上開同
  段959 、960 、961 號土地均與原告所有系爭土地相鄰。
(二)惟被告等人於其所有之各該土地上興建房屋時，被告乙○○之
  建築物竟逾界占用原告所有系爭土地即附圖所示958-A006（面
  積19.03 平方公尺）、958-A007（面積1.84平方公尺）、958-
  A008（面積1.94平方公尺）部分，合計約22.81 平方公尺。被
  告寅○○之建築物亦逾界占用原告系爭土地如附圖所示958-A0
  05部分，面積為5.36平方公尺；其餘被告癸○○、庚○○、戊○○、壬○○、丑○○、丙○○、丁○○、甲○○、己○○、
  蔡金怨則共同逾界占用原告系爭土地如附圖所示958-A003（面
  積3.10平方公尺）興建鐵架車棚等地上物。再被告乙○○復就
  其占用之958-A006、958-A007、958-A008部分、被告寅○○就
  其占用之958-A005部分與其餘被告癸○○、庚○○、戊○○、
  壬○○、丑○○、丙○○、丁○○、甲○○、己○○、蔡金怨
  占用原告系爭土地如附圖所示958-A004（面積44.30 平方公尺
  ）、958-A003部分，建築磚造圍牆一道（下稱系爭圍牆），共
  計占用原告土地約75.27 平方公尺。
(三)且系爭土地重測結果，已確定原告界址位於系爭圍牆（即附圖
  使用界線）內，即附圖實線所示地籍線部分，依此已明被告確
  有逾界之事實，原告自無不服之可言；而被告既主張重測結果
  已確定，自屬明知逾界佔用土地；仍拒不返還，原告自有起訴
  請求返還之保護必要。此與土地法第59條規定如逾期（15日內
  ）不起訴者，依調處結果辦理之，係就經界之確定而言。並非
  限制原告請求拆屋還地之法定期限；是原告起訴與該條之規定
  ，並無扞格。況被告乙○○、寅○○另行提起確定經界之訴，
  主張兩造間界址為系爭土地現地上圍牆位置所在；亦經鈞院91
  年度簡上字第359 號確定兩造間界址為現地籍圖界址所在位置
  ，而非彼等主張之界址，該案件並已經確定，被告乙○○、寅
  ○○雖提起再審之訴，亦經鈞院93年度再易字第5 號以再審為
  無理由判決駁回其訴，是被告等確實越界佔用原告之土地。
(四)原告於民國89年12月間查知上情，屢請被告等將逾界房屋及圍
  牆等建物或地上物拆除，將土地返還原告，詎未獲置理，為此
  爰依民法第767 條所有物返還請求權之法律關係，提起本訴。
(五)並聲明：求為判決除假執行擔保金額外，餘如主文所示。
三、被告抗辯：
(一)被告乙○○、寅○○則以：
  1.本件兩造土地之界址應系系爭圍牆，且系爭圍牆是在83年間
    由建商所興建的，不是被告所興建，與被告乙○○無關，建
    商不可能越界建築，且如果建商建築時侵佔到原告土地，為
    何在建築時原告未質疑，被告乙○○乃是購買法拍屋，並在
    該圍牆內增建房屋，均屬合法。原告之家人對祖產作分割，
    而由原告分得系爭土地，土地分割後不足面積應該是由原告
    及其親屬自己處理，不應該找我們。
  2.按本件錯誤之源，應起於地政機關於87年間辦理系爭地段地
    號土地重測工作，而其重測後第958 號、959 號土地之界址
    線均有位移之情況，又按被告之房屋，其建蓋均早於87年重
    測前，而其建蓋之初均已由地政機關測量後始行於該地號上
    建蓋，待建築師事務所建蓋房屋完成，欲辦理登記核准房屋
    使用執照時，尚需向地政機關再次申請指界、複丈、測量，
    經確定無錯誤後，才得准為各該房屋土地分割並完成辦理登
    記，即先有房屋而地籍資料產生於後，既係地籍資料生於房
    屋建蓋之後，則原始之地籍資料應不會有越界建築之可能，
    否則該些房屋如何辦理分割登記？再者，於84年間被告等房
    屋建蓋之初，建商即唯恐日後對於二土地界址有所糾紛，始
    沿該地段第958 、959 地號之界線蓋系爭圍牆，標明二地號
    間之界線，該界線當初業係經地政機關之測量指界，否則今
    日二界線之誤差絕非自始均係同等寬度！終至八十四年後被
    告之房屋陸續建蓋並完成分割登記且居住迄今。而要非地政
    機關於87年後重行測量有所錯誤，斷不會有此訴訟紛爭。
  3.系爭土地未重測前係591 之5 地號，被告乙○○所有之同段
    959 地號重測前係591 之6 地號，新建時分割為591 之53號
    與原告所有重測前591 之5 地號，該兩筆土地在70年3 月23
    日與陳連登分割，並以田埂路為界，及有鋼筋混凝土建造一
    米多深之擋土牆，被告申請建照時經高雄縣政府建設局核發
    86 年 建管字第582 號及建物四層樓房，建號539 號，被告
    興建房屋地號係591 之6 地號，而原告對原有與重測後界址
    無爭執，因當時原告並未提出任何異議及向司法機關申請，
    況且591 之53地號分割共有物申請經大寮地政事務所測量分
    割後辦理保存登記（見平面圖），而地面上蓋加強磚造在案
    ，又被告之土地建商申請基地建築執照有設計圖申請建築線
    在案（檢附設計竣工圖影本）可查，並無原告所陳述逾界之
    情形。
  4.本宗土地重測，測量人員經舊原界址辦理重測為界址，原告
    與被告發生糾紛，經送高雄縣政府88年12月9 日調處仲裁15
    五日內雙方所有權人並無向司法機關訴請處理，公告業經確
    定，按土地法第59條有明文規定，15日內向司法機關訴請處
    理，逾期不起訴者，依原調處仲裁結果辦理之，而重測公告
    屆滿15日時效完成，原告不得起訴拆屋還地。
  5.原告主張於89年12月間察知上情等語不足採信，因重測公告
    期滿，原告並未聲明訴請司法機關處理，而於89年10月6 日
    向同段958 地號分割958-2 、958-3 、958-4 、958-5 、95
    8-6 地號（參見分割後再起訴地籍圖及土地謄本）。
  6.又原告之土地與被告之土地於70年3 月23日業經分割共有物
    登記完成面積2219．00平方公尺。重測後分割為同段958 地
    號，面積1865.81 平方公尺；958 之2 地號，面積77.33 平
    方公尺；958 之3 地號，面積73.21 平方公尺；958 之4 地
    號，面積83.06 六平方公尺；958 之5 地號，面積83.25 平
    方公尺；958 之6 地號，面積145 ．85平方公尺；合計
    2245.26 平方公尺，重測後總面積比重測前多出26 .26 平
    方公尺，而被告之土地興建並未逾界，原告之面積並無減少
    。
  7.聲明：(1) 原告之訴駁回。(2) 訴訟費用由原告負擔。
  8.提出證據：提出高雄縣大寮鄉○○段之地籍圖影本三件、土
    地謄本七份、本院不動產權利移轉證明書影本一份、確認經
    界訴訟起訴狀影本一件、建物平面圖影本二份、地籍調查補
    正表影本一份、現場相片二張、設計竣工圖影本二份、都市
    計畫建築線函影本、土地謄本正本五份為證。
(二)被告癸○○則以：伊有向原告說過房子是向別人買受的，且就
  原告曾聲請測量一事，被告都不知道，可能是兩次測量方式不
  同因此會有誤差，希望能調閱84年重測前之地籍圖，本件圍牆
  應有保存登記等語，資為抗辯，並聲明：(1) 原告之訴駁回。
  (2)訴訟費用由原告負擔。
(三)被告戊○○則辯稱：伊有向原告說過房子是向別人買受的。且
  就原告曾聲請測量一事，被告都不知道，本件建商在建屋時需
  要測量完成才可以建築，所以與伊無關。且如果要拆除伊等佔
  用部分，則機車出入會成問題。土地重測時是依田埂而作，田
  埂兩側高低落差很大，為何重測後界址不同？建商建築房子不
  可能超出過界址一米多，不可能越界建築。被告買房屋時，建
  商就建築成這個樣子。被告已經沒有再後退的餘地等語，並聲
  明：(1)原告之訴駁回。(2)訴訟費用由原告負擔。
(四)被告壬○○則辯稱：於請求調解之前，被告有向原告說過房子
  是向別人買受的。且就原告曾聲請測量一事，被告都不知道，
  應該要測量過，才知道有無占用到。土地先前是否有糾紛，被
  告並不知情等語，並聲明：(1)原告之訴駁回。(2)訴訟費用由原
  告負擔。
(五)被告丑○○則以：伊有向原告說過房子是向別人買受的。且就
  原告曾聲請測量一事，被告都不知道，應該要測量過，才知道
  有無佔用到。伊買房子時產權清楚，並不清楚為何有糾紛。並
  聲明：(1) 原告之訴駁回。(2) 訴訟費用由原告負擔。
(六)被告丙○○亦辯稱：有向原告說過房子是向別人買受的。且就
  原告曾聲請測量一事，被告都不知道，應該要測量過，才知道
  有無佔用到。希望調先前土地測量圖等語，並聲明：(1)原告之
  訴駁回。(2) 訴訟費用由原告負擔。
(七)被告庚○○、甲○○、丁○○、己○○、子○○則經合法通知
  未於言詞辯論期日到場，亦未提出書狀作何聲明或陳述。
四、得心證之理由：
  (一)經查原告主張伊係系爭土地之所有權人，被告等人占有重測
    後之系爭土地如附圖所示958-A003、958-A004、958-A005、
    958- A006 Ｂ、958-A007、958-A008部分，面積約75.72 平
    方公尺等情，業據原告提出土地登記謄本影本8 份（見本院
    90年度鳳調字第21號卷（下稱調解卷）第8 至第17頁、本件
    2 卷363 頁至第377 頁）、地籍圖謄本（調解卷第18頁）、
    照片9 幀（調解卷第19至第22頁）、戶籍謄本26份（調解卷
    第44至第53頁、1 卷68、69頁，2 卷第310-322 頁）為證，
    復經本院親至現場履勘二次，並分別囑託高雄縣鳳山地政事
    務所、高雄縣大寮鄉地政事務所派員測量並分別製作土地複
    丈成果圖，有勘驗筆錄及土地複丈成果圖各2 份在卷可憑（
    見1 卷第32至第34頁、第40頁、2 卷第417 頁、第437 頁）
    ，堪信此部分之事實為真正。
  (二)被告等雖辯稱渠等所有之建物於建蓋之初均已由地政機關測
    量後，始行於該地號上建蓋，且尚需向地政機關再次申請指
    界、複丈、測量，經確定無錯誤後，才得准為各該房屋土地
    之分割並完成辦理登記，即先有房屋而地籍資料產生於後，
    則原始之地籍資料應不會有越界建築之可能，故若非地政機
    關於87年後重行測量有所錯誤，斷不會有此訴訟紛爭云云。
    惟當事人如無事證證明重測前之經界位置較重測後正確時，
    亦不能空言否認地政機關重測之效力。蓋地政測量人員係依
    據原始地籍圖及土地使用現況，利用精密優良之儀器，為土
    地地籍重測之綜合判斷，其等因此所為之判斷乃基於專業性
    之綜合評量，並非類如被告之單方面說詞與認定，其可信度
    應屬較高。縱然因此重測之地籍與被告所辯稱之土地界址不
    符，亦難逕認該重測後之地籍即有錯誤，被告徒以此為辯，
    當難足取。
  (三)況被告乙○○、寅○○於本件訴訟繫屬中，另向本院提起確
    認經界訴訟，主張兩造土地之經界應係以重測前之界線即圍
    牆所在之界址為準，惟經本院91年度鳳簡字第437 號判決駁
    回原告之訴，其理由乃以：依90年5 月15高雄縣鳳山地政事
    務所派員實地測量，證實兩造之土地經界與88年間重測後之
    界址並無不同。又經證人即當時測量之內政部土地測量局第
    五分隊測量人員吳中忞到庭證稱，地籍圖上之土地界址並無
    變動之可能，該件係從周圍可靠之地籍圖來套繪，兩造所有
    之土地都是從同一個母號（591 地號）細分出來的，重測前
    後之界址應為一致。且重測後，原告辛○所有部分面積減少
    了3.19平方公尺，重測後被告乙○○所有部分面積增加了
    23.81 平方公尺，重測後被告寅○○所有部分面積增加了
    10.87 平方公尺，界址並不是在被告乙○○、寅○○所稱之
    圍牆，否則被告乙○○、寅○○面積會增加很多等語。參以
    兩造就系爭土地之界址，曾經高雄縣大寮鄉地籍圖重測土地
    界址糾紛未決案件協調會調處。調處結果仍依88年重測後之
    界址辦理，該件乙○○、寅○○於仲裁後並未於法定期限十
    五日內提起訴訟；足證該件其等已對仲裁結果並無異議；其
    提起該訴，無非意圖延滯該件被告所提拆屋還地訴訟，自無
    正當。況地政機關所製作之土地測量成果圖，其性質為公文
    書，依民事訴訟法第355 條第1 項之規定，文書依其程式及
    意旨得認作公文真正，其效力不得任意推翻。是乙○○、寅
    ○○並未舉證地政機關之測量有何錯誤之處，且未舉證證明
    有再為鑑測之必要，因而以該訴訟顯非原告為伸張或防衛其
    權利所必要，確認兩造之界址仍應以地政機關重測後之結果
    為準等語，業有原告提出之本院91年度鳳簡字第437 號民事
    判決1 份在卷可佐（2 卷227 頁）。
  (四)被告乙○○、寅○○雖就上述確認經界之判決提起上訴，然
    經本院91年度簡上字第359 號審理，於92年7 月28日會同內
    政部土地測量局人員及當事人，囑託內政部土地測量局就：
    原告所指界使用界線（即本件附圖所示兩造土地之使用界線
    ），及依舊地籍圖測定（即被告所指之圍牆）分別計算其面
    積，經內政部土地測量局實地鑑測，用精密電子測距經緯儀
    在系爭土地附近檢測重測時測設之圖根點，並檢核合格後，
    作為該測區之控制點，然後以各圖根點為基點，分別施測系
    爭土地及各界址點，必計算其座標輸入電腦，用自動繪圖儀
    展繪於鑑測原圖，然後依據高雄縣大寮地政事務所保管之舊
    地籍圖經界線，與前項成果圖核對檢核號，測定於鑑測原圖
    上，做成比例尺五百分之一鑑定圖，結果顯示：重測前地籍
    圖測定係爭土地間界址，與重測後地籍圖經界線相符，且另
    作成面積分析表，表示雖重測前後地籍圖經界線相符，並無
    變動，但較重測前登記面積，重測後原告辛○土地面積減少
    3.19平方公尺，而被告乙○○及寅○○則分別增加23.81 與
    10.87 平方公尺，如以被告等指界之建物使用線為經界，則
    原告將更減少35 .97 平 方公尺，被告乙○○及寅○○則更
    增多分別為46.18 及21.28 平方公尺，有該卷所附內政部土
    地測量局92年10月9 日測籍字第0920013523號函暨所附鑑定
    書可佐；況本院91年度簡上字第359 號亦認定依上開地籍測
    量實施規則規定鑑測結果，重測前後之兩造土地地籍圖經界
    並無不一致，而認定本件兩造之土地之界線與本件拆屋還地
    事件所測得如附圖所示實線之地籍線相同，並駁回被告乙○○、寅○○之上訴確定，亦據原告提出本院91年度簡上字第
    359 號（2 卷232 頁）民事判決為證，且經本院依職權調閱
    本院91年度鳳簡字第437 號、91年度簡上字第359 號確認土
    地經界全卷核閱無訛，堪認兩造之土地經界確實為如原告所
    主張之附圖所示地籍線，而非被告等所指之圍牆即本件附圖
    所示之虛線使用界線自明。
  (五)況被告乙○○、寅○○就上述確認土地經界之判決不服，而
    提起再審，亦經本院93年度再易字第5 號審理並認定被告乙○○、寅○○之再審為無理由，並駁回再審之訴，亦有原告
    提出之上該再審判決附卷可稽，益證兩造土地之界線確為原
    告所主張重測後之土地界線（即附圖所示地籍線），被告等
    辯稱應以圍牆為界線云云，即無足採。
五、基上所論，並參酌前揭判決理由說明，本件縱依被告所述，
    系爭土地重測前、後之地籍圖，就界定該數筆土地之經界位
    置有所不同，惟系爭土地之地籍圖既已依法重測，並已公告
    確定，然被告未能舉證證明系爭土地地籍圖重測之過程、取
    點或測量之方式有錯誤，或系爭土地舊地籍圖較為正確之事
    實，自仍應以重測後之新地籍圖作為兩造土地之界址，是被
    告所辯並不足採。
六、按「所有人對於無權占有其所有物者，得請求返還之。對於
    妨害其所有權者，得請求除去之。」民法第767 條定有明文
    。本件被告占用系爭土地既無合法權源，原告主張被告等人
    應將坐落高雄縣大寮鄉○○段958 地號土地上，如附圖所示
    958-A003、958-A004、958-A05 、958-A006、958-A007、95
    8-A008部分，共計面積約75.27 平方公尺內地上建物及圍牆
    拆除，並返還上開占用土地予原告，為有理由，應予准許。
七、原告陳明願供擔保聲請宣告假執行，經核並無不合，爰酌定
    相當之擔保金額准許之。
八、因本案事證已臻明確，兩造其餘主張陳述及所提之證據，均
    無庸再予以審酌，附此敘明。
九、結論：原告之訴為有理由，依民事訴訟法第385 條、第78條
    、第85條、第390 條第2 項判決如主文。
中　　華　　民　　國　　94　　年　　10　　月　　25　　日
                  家事法庭  審判長法  官　廖家陽
                                  法  官  柯盛益
                                  法  官  黃苙荌
以上正本證明與原本無異。
如不服本判決，應於判決送達後20日內向本院提出上訴狀。
中　　華　　民　　國　　94　　年　　10　　月　　26　　日
                              法院書記官  周美
